臺灣高等法院臺中分院民事判決　　　九十三年度訴易字第二四號
　　　原　　告　乙○○
　　　　　　　　丙○○
　　　被　　告　甲○○
右被告因傷害等上訴案件，經原告提起刑事附帶民事訴訟，請求損害賠償事件，經刑
事庭裁定移送民事庭，本院於中華民國九十三年六月一日言詞辯論終結，茲判決如左
：
　　　主　　　文
被告應給付原告乙○○新臺幣壹萬元、給付原告丙○○新臺幣肆仟元，並均自民國九
十二年十二月六日起至清償日止，按年息百分之五計算之利息。
原告其餘之訴駁回。
訴訟費用由被告負擔。
原告假執行之聲請駁回。
　　　事　　　實
甲、原告方面：
一、聲明：
  1.被告應給付原告乙○○新台幣參拾萬元，給付丙○○新台幣（以下同）貳拾萬元
    ，並均自訴狀繕本送達翌日起至清償日止，按年息百分之五計算之利息。
  2.訴訟費用由被告負擔。
  3.就右開判決願供擔保，請准宣告假執行。
二、陳述及證據：
　1.被告甲○○係台中市廣告工程商業同業公會（下稱台中市廣告公會）第十二屆理
　　事長，原告乙○○為常務監事及常務理事，丙○○則為會員。原告乙○○因認被
　　告於民國（下同）九十二年四月十七日所寄發予台中市廣告公會會員之函件中所
　　附九十一年第二十八次理監事聯席會議紀錄之臨時動議內容記載不實（即有關乙
　　○○當日之會議詢問部分），乃於九十二年四月二十二日晚間十時零三分許，與
　　原告丙○○駕車前往被告位於台中市○區○○○路六十八號住處理論，因被告適
　　從騎樓另一方走近遇見原告二人，原告乙○○即與被告就上開發文不公之事為理
　　論。嗣因被告向原告乙○○表示若其等認該發文不公應向理、監事會反應後，即
　　不願就上開話題繼續討論而開門進入屋內，原告二人即與被告在走廊發生推擠，
　　並進而互毆。致原告乙○○受有右臉部三×二公分瘀傷、左臉部二×一公分瘀傷
　　、右上手臂二處各為二×一公分瘀傷、右下手臂三處各為三×二公分、四×二公
　　分、四．五×二．五公分瘀傷之傷害；原告丙○○則受有左臉部一．五公分撕裂
　　傷之傷害。被告因上開傷害行為，業經台中地院九十二年度自字第三八七號判處
　　拘役三十日在案，上訴第二審法院後，亦經駁回上訴。
  2.按因故意不法侵害他人權益者，負損害賠償責任；又不法侵害他人之身體、健康
    者，．．．被害人雖非財產上損害，亦得請求賠償相當之金額，民法第一百八十
    四條第一項前段及第一百九十五條第一項前段分別定有明文。查原告乙○○、丙
    ○○二人，因被告之侵權行為分別受有如上傷害，精神至感痛苦，爰分別請求被
    告給付如主文所示之精神慰撫金。
乙、被告方面：
一、聲明：
　1.原告之訴駁回。
  2.訴訟費用由原告負擔。
  3.如受不利判決願供擔保，請准宣告免為假執行。
二、陳述略稱：
  1.按「對於現時不法之侵害，為防衛自己或他人之權利所為之行為，不負損害賠償
    之責。但已逾越必要程度者，仍應負相當賠償之責」民法第一百四十九條明定。
    本件被告甲○○係為防衛自己家宅、妻小及自身安全，而對於翁、蔡二人不法強
    行侵入住宅及聯手圍毆之侵害行為實施正當防衛，於防衛過程中，或有造成翁、
    蔡二人受傷的結果，然因始終未能有效阻止，所為自未逾越必要程度，依法自無
    庸負損害賠償之責。
　2.又被告甲○○因受翁、蔡、林等三人聯手攻擊，所受傷害，有中山醫學大學附設
　　醫院函詢答覆結果可證（見被證一）。依民法第一百八十四條、第一百九十五條
　　規定，亦得向其等主張損害賠償，現已經台中地方法院審理並判決。依刑事庭認
　　定，原告翁、蔡等二人之犯行經判決有期徒刑三月，除顯然重於甲○○外，本次
　　衝突又係因其欲強行侵入住宅所引起，被告深夜於自宅遭人登門聯手挑釁，全家
　　大小及本身因此所受到之身心恐懼，實難以平復。本身尚因其等誣指，亦遭判罪
　　，身心更感俱疲，對法律應賦予於受他人不法侵害時所得行使正當防衛之教育意
　　義，亦產生疑問？如法院審認結果被告對其等仍應負損害賠償責任者，則以九十
　　三年四月二十三日之答辯狀繕本代意思表示之通知，以本身因其所受之損害主張
　　抵銷之。原告本件請求自無理由。
　　　理　　　由
一、查原告主張之右揭被告與原告互毆因而傷害原告二人之事實，為被告所不爭執。
    被告因上開傷害行為，並經台灣台中地方法院九十二年度自字第三八七號判處拘
    役三十日，上訴第二審，亦經本院刑事庭以九十二年上訴字第二二五二號判決駁
    回上訴確定在案，有各該刑事判決在卷可稽，堪認原告之主張為真實。
二、被告雖以：本案爭執之發生，雖緣起於議事紀錄，惟因被告理性應對，並無衝突
    。而衝突之產生，則係因被告不願就上開話題繼續討論而開門欲進入屋內，原告
    二人見狀，竟共同先後強行侵入被告屋內，因被告極力阻擋，原告二人為遂行其
    侵入住宅之目的，而共同出手毆打被告欲迫使就範。且原告二人早有預謀教訓毆
　　打被告，故於其等到達被告住處後，見被告不願讓其進入屋內，事前即聯絡訴外
　　人即打手林慶和到場參與圍毆，於林慶和到場時即以安全帽重擊被告頭部，致被
　　告昏倒現場。是被告之行為，純粹出於防衛原告二人強行侵入住宅及其二人之攻
　　擊行為，於過程中，原告二人之侵害行為均未停止且並未過去。被告依法依理，
　　當有防衛家宅安寧、妻小安全、及自身生命之權利行使。依民法第一百四十九條
　　規定，不負損害賠償責任等語置辯。惟按正當防衛必須對於現在不法之侵害始得
　　為之，侵害業已過去，即無正當防衛可言。至彼此互毆，又必以一方初無傷人之
　　行為，因排除對方不法之侵害而加以還擊，始得以正當防衛論。故侵害已過去後
　　之報復行為，與無從分別何方為不法侵害之互毆行為，均不得主張防衛權；又衡
　　之一般社會經驗法則，互毆係屬多數動作構成單純一罪而互為攻擊之傷害行為，
　　縱令一方先行出手，而還擊一方在客觀上苟非單純僅對於現在不法之侵害為必要
　　排除之反擊行為，因其本即有傷害之犯意存在，則對其互為攻擊之還手反擊行為
　　，自無主張防衛權之餘地，最高法院分別著有三十年度上字第一○四○號、八十
　　六年度台上字第二四八○號判例及八十四年度台非字第二○八號判決可資參照。
　　經查，本件經刑事第一審法院勘驗被告甲○○所提出之現場監視錄影ＶＣＤ內容
　　之結果，於十時零六分五十五秒至十時零七分零八秒由原告丙○○與被告互相扭
　　打，並由原告乙○○揮拳毆打被告，至十時零七分四十秒雙方分開，嗣於十點零
　　八分十五秒被告欲進入屋內，原告丙○○又用力甩門挑釁，被告隨即衝出與原告
　　丙○○互毆，被告被原告乙○○架開，之後情形因錄影角度之問題而看不見等情
　　（見上開刑事判決所引第一審卷第二一五頁勘驗筆錄六所載），從而被告於動手
　　毆打原告丙○○時，原告乙○○、丙○○等之侵害行為業已停止，被告衝出與丙
　　○○、乙○○互毆之行為，顯係報復已過去之侵害行為，揆諸前揭判決意旨，自
　　無再主張正當防衛之權利，是其此部分所辯其為正當防衛，不負損害賠償責任云
　　云，尚非可取。
三、按因故意或過失，不法侵害他人之權利者，負損害賠償責任。不法侵害他人之身
    體、健康者，被害人雖非財產上之損害，亦得請求賠償相當之金額，民法第一百
    八十四條第一項前段、第一百九十五條第一項前段分別定有明文。原告因受被告
　　之不法傷害身體、健康，已如前述，其請求被告賠償非財產上之損害即精神慰撫
　　金，於法有據。惟原告乙○○請求三十萬元，丙○○請求二十萬元，經斟酌原告
　　乙○○高中畢業，目前無業，名下無財產，現仍為台中市廣告公會常務理事；原
　　告丙○○高中畢業，目前無工作，還繼續在讀書進修，靠配偶工作收入每月二、
　　三萬元維生；被告為高中畢業，係台中市廣告公會前任理事長，現為廣告公司負
　　責人，月入三、四萬元等兩造身分、地位、經濟狀況，以及本件傷害事實發生之
　　經過，暨原告所受傷勢等一切情況，認原告請求之金額核屬過高，應以原告乙○
　　○一萬元、丙○○四千元為適當。次按，因故意侵權行為而負擔之債，其債務人
　　不得主張抵銷，為民法第三百三十九條所明定。被告抗辯，倘其仍應負本件損害
　　賠償責任，願以其賠償金額與對造另案對其應負之賠償金額中之同額主張抵銷之
　　云云，惟本件為兩造互毆之故意侵權行為所發生之債，依上開法條規定，係禁止
　　抵銷，是被告此部分抗辯，亦不可取。
四、綜上所述，原告二人依侵權行為法律關係請求被告賠償損害，於原告乙○○一萬
    元、丙○○四千元之範圍及均自起訴狀繕本送達之翌日即九十二年十二月六日起
    算之遲延利息請求，核屬正當，予以准許；逾此範圍之請求，為無理由，予以駁
    回。
五、本件原告勝訴部分，所命被告給付之金額，未逾新台幣一百五十萬元，不得上訴
    第三審，本院判決後即告確定，原告請求供擔保宣告假執行，核無必要。至原告
　　敗訴部分，假執行之聲請已失依據，均應予駁回。
據上論結，本件原告之訴為一部有理由，一部無理由。依民事訴訟法第七十九條，判
決如主文。
中　　　華　　　民　　　國　　九十三　　年　　　六　　　月　　 十五　　 日
~B1民事第五庭審判長法　官　陳滿賢
~B2　　　　　　　　法　官　古金男
~B3　　　　　　　　法　官　朱　樑
右為正本係照原本作成。
不得上訴。
~B　　　　　　　　書記官　茆亞民
中　　　華　　　民　　　國　　九十三　　年　　　六　　　月　　 十八　　 日
                                                                        Ｙ
